【裁判字號】    95,台上,1985
【裁判日期】    950414
【裁判案由】    違反著作權法
【裁判全文】
最高法院刑事判決            九十五年度台上字第一九八五號
    上  訴  人  甲○○
                        號
上列上訴人因違反著作權法案件，不服台灣高等法院中華民國九
十四年三月二十三日第二審更審判決（九十三年度上更(二)字第七
三二號；起訴案號：台灣新竹地方法院檢察署八十九年度偵字第
二五二九、三五九三、三八三七、四五一八、四五一九、四五二
０號），提起上訴，本院判決如下：
    主  文
原判決撤銷，發回台灣高等法院。
    理  由
本件原判決認定：上訴人甲○○係新竹縣竹北市○○○路二八三
號「奇兵電視遊樂器」商店（即奇兵企業商行）之實際負責人，
明知原判決附表二所示「任天堂Nintendo」等商標圖樣，經日商
任天堂股份有限公司（以下簡稱任天堂公司）向經濟部中央標準
局（現改制為經濟部智慧財產局，以下簡稱智慧財產局）申請註
冊取得商標權，「SEGA」之商標圖樣，經日商西雅企業股份有限
公司（以下簡稱西雅公司）向智慧財產局申請註冊取得商標權，
「PS設計圖」之商標圖樣，經日商新力電腦娛樂股份有限公司（
以下簡稱新力公司）向智慧財產局申請註冊取得商標權，此等商
標經指定使用於電視遊樂器程式卡匣或遊戲光碟等商品，均在商
標專用期間內，且上揭公司所生產之前述商品，在我國境內市場
行銷多年，品質素有信譽，為相關社會消費大眾所共知之商品；
原判決附表三(一)所示「打磚塊遊戲」（ALLEYWAY）等八部電腦程
式遊戲軟體著作，係任天堂公司依民國七十四年七月十日修正著
作權法第十七條在我國依法註冊領有著作權執照享有著作權之著
作。又原判決附表三(二)所示「口袋怪獸金版」等二部電腦程式遊
戲軟體著作，係任天堂公司依我國八十七年一月二十一日修正公
布之著作權法第四條在我國首次發行後之著作，享有著作權；原
判決附表四所示「ELEMENTAL GEARBOLT幻世虛構精靈機導彈」等
二十一部電腦程式遊戲軟體，分別係新力公司、思奎爾公司、可
樂美公司、卡波光公司首次在日本與我國同步發行之著作，依我
國著作權法規定享有著作權；另CYBER TIGER, NCAA MARCH MADN
ESS 2000, NBA LIVE 99, FIFA2000, NBA LIVE 2000等五部電腦
程式遊戲軟體，係美商藝電公司（ELECTRONIC ARTS INC.）開發
之電腦遊戲，受我國著作權法第四條第二款之保護，上開電腦遊
戲軟體程式著作非經上開擁有著作財產權之公司同意或授權，不
得擅自重製，或意圖散布而陳列或持有或意圖營利而交付，且明
知原判決附表一編號一至三所示之卡匣、遊戲光碟，均係不知名
之他人，未經商標專用權人任天堂公司、新力公司及西雅公司授
權，而擅自於同一商品使用相同於前開商標圖樣，竟均未經上揭
商標專用權人及電腦程式著作之著作權人同意或授權，基於販賣
仿冒商標商品之概括犯意及常業侵害他人著作財產權之犯意，自
八十九年一月初某日起至八十九年四月二十七日，以新台幣（下
同）二十八元至三十五元之價格，分別向新竹縣竹北市○○路之
「超次元公司」販入原判決附表一編號一所列仿冒任天堂公司生
產之卡匣，另向新竹市○○路之「建宏電視遊樂器」店販入前述
仿冒之遊戲光碟片（超次元公司與建宏電視遊樂器店部分，由檢
察官另行偵查中），意圖營利散布而陳列或持有或交付予不特定
消費者，上訴人並自前述買入日起，即陳列或持有，並以每片四
十五元至五十元之價格，連續在位於上址其所經營之店內，多次
將原判決附表一所示卡匣、遊戲光碟片販賣予不特定之消費者，
造成任天堂公司、新力公司、西雅公司所製造之相同商品產生混
淆，並侵害任天堂公司、新力公司及西雅公司對於原判決附表一
編號一二三所示卡匣、遊戲光碟片之商標專用權，另侵害新力公
司、思奎爾公司、卡波光公司、可樂美公司、任天堂公司及美商
藝電公司之上開電腦遊戲光碟片、卡匣之著作財產權。又上開仿
冒之電腦遊戲光碟片透過遊樂器執行，在螢幕或電視畫面上除會
出現上開商標外，另會出現西雅公司之「Produced by or under
Licensed from Sega Enterprises Ltd.,」、新力公司之「Lice
nsed by Sony Computer Entertainment Inc., 」等文字，用以
表明為該等公司製造或授權之意思，亦足以對外表示該等光碟片
產品係西雅公司、新力公司所生產之用意之證明，購買之顧客藉
由該仿冒之遊戲軟體執行時，在電視或螢幕上均會顯示出上開準
私文書，如持以販賣交付後藉以行使該等準私文書，均足以生損
害於西雅公司、新力公司之信譽。嗣於八十九年四月二十七日下
午五時二十分許，為警前往上訴人所經營之上開店內查獲上情，
並扣得上訴人所有如原判決附表一所示意圖販賣而陳列或持有違
反商標法、著作權法等犯罪行為所使用之物等情。因而撤銷第一
審之科刑判決，改判仍依想像競合犯之規定，從一重論處上訴人
以犯明知為侵害著作權之物，意圖營利而交付之方法侵害他人著
作權之罪為常業罪刑，固非無見。
惟查：(一)審理事實之法院，對於案內一切證據，除認為不必要者
外，均應詳為調查，然後基於調查所得之心證，以為判斷事實之
基礎。如有應行調查之證據未經依法調查，或證據雖已調查而其
內容尚未明瞭，遽行判決，均屬應於審判期日調查之證據而未予
調查之違法。原判決以原判決附表三(一)編號８之電腦程式遊戲軟
體著作，係任天堂公司依七十四年七月十日修正著作權法第十七
條規定，在我國依法註冊領有著作權執照享有著作權之著作，認
定上訴人有原判決事實欄所載之違反著作權法犯行。惟七十四年
七月十日修正著作權法第十七條第一項第一款規定：「外國人之
著作合於左列各款之一者，得依本法申請著作權註冊：一於中華
民國境內首次發行者。」。又稽之卷附經濟部智慧財產局九十年
二月二十三日智字第０九０００００七一一０號函說明所稱：
「七十四年舊法所為之著作權註冊，悉依申請人自行陳報之事實
（例如著作人、著作完成日、著作首次公開發表日或首次發行日
、於中華民國管轄區域內首次發行日等），依法准駁註冊，不作
實質審查，亦即並未就其所陳報之事實，實際調查其是否為真正
；是以申請著作權註冊之申請人對所陳報之事實，係自負法律上
責任。」（見更(一)卷(二)第一三三頁）似指著作權註冊制度，因無
須就申請人對著作物有無著作權及其首次發行日為實質審查，故
著作權之享有與否，仍應視其是否業在國境內發行而依法取得著
作權，至註冊與登記，並非著作權生效要件，亦無推定其存在之
效力。查原判決附表三(一)編號８之電腦程式遊戲軟體著作，卷內
似僅有內政部著作權執照（執照字號台內著字第九三０一七號）
可憑，並無該著作已在我國境內發行之證明。該著作是否因確在
我國首次發行而受我國著作權法之保護，自有詳察之必要，本院
於第二次發回更審時，業已指明。原判決理由二(二)固說明此著作
與原判決附表三(一)編號７之著作，均為DR. MARIO ，僅前者為GA
ME BOY（掌上型電玩）專用版，而編號７部分，既經任天堂公司
出具詳細資料證明，應認編號８部分受我國著作權法保護云云。
然觀諸卷附曾商有限公司因銷售日商任天堂公司電腦程式遊戲軟
體所開具之統一發票之記載，「GAME BOY」與「遊戲卡匣」似非
相同之銷售物品（同上卷第一四二頁反面、第一五二頁、第一六
二頁、第一七二頁、第一八二頁反面、第一九二頁正反面、第一
九九頁）。則原判決附表三(一)編號８部分，是否確已在我國首次
發行而受我國著作權法之保護，依卷證資料尚難憑認。原審未詳
加究明，以依編號７部分資料而為推測之詞，遽認上訴人有侵害
日商任天堂公司原判決附表三(一)編號８所示之著作權，自有證據
調查未盡之違法。(二)判決不載理由者，當然違背法令。所謂判決
不載理由，係指依法應記載於判決理由內之事項不予記載，或記
載不完備者而言，此為刑事訴訟法第三百七十九條第十四款上段
之當然解釋。原判決依想像競合犯之規定，從一重論處上訴人以
犯明知為侵害著作權之物，意圖營利而交付之方法侵害他人著作
權之罪為常業罪刑。事實欄並記載上訴人未經上揭商標專用權人
及電腦程式著作之著作權人同意或授權，基於販賣仿冒商標商品
之概括犯意及常業侵害他人著作財產權之犯意，自八十九年一月
初某日起至八十九年四月二十七日止，將其販入仿冒日商任天堂
公司生產之卡匣，仿冒之遊戲光碟片，意圖營利散布而陳列或持
有或交付予不特定消費者等情；理由一亦說明上訴人已坦承販賣
仿冒商標之盜版卡匣、光碟之犯行等語。惟原判決事實欄所載員
警於八十九年四月二十七日下午五時二十分許，在上訴人經營之
店內查獲並扣得上訴人所有如原判決附表一所示意圖販賣而陳列
或持有違反商標法、著作權法等犯罪行為所使用之物，似認定此
扣押物品係於上訴人意圖販賣而陳列或持有狀態下被查獲，核非
上訴人實施上揭常業犯行時所交付他人之物品。而上訴人所為曾
因販賣仿冒商標之盜版卡匣、光碟而交付他人之自白，是否與事
實相符？有何補強證據足資佐證？扣案物品是否上訴人實施販售
犯行後所餘留之物品？原判決未依卷內證據詳為論述說明，逕認
定上訴人有原判決事實欄所載之犯行，自有理由不備之違法。(三)
科刑判決所認定之事實，與其所採用之證據不相適合，即屬證據
上之理由矛盾，按諸刑事訴訟法第三百七十九條第十四款，當然
違背法令。原判決認定上訴人有明知原判決附表一編號一至三所
示之卡匣、遊戲光碟，均係不知名之他人，未經商標專用權人任
天堂公司、新力公司及西雅公司授權，而擅自於同一商品使用相
同之商標圖樣，基於販賣仿冒商標商品之概括犯意，連續販賣他
人及意圖販賣而陳列之犯行。理由二(三)固依憑卷附更(一)審九十三
年三月十八日勘驗筆錄及照片（更(一)卷(二)第四二至五九頁、第六
六頁至第七三頁）說明原判決附表三四所示卡匣、盜版光碟中，
經由電磁作用，在電視或螢幕上會出現均有如原判決附表二以及
「SEGA」、「PS設計圖」之商標圖樣，上訴人明知所販入之盜版
光碟片、遊戲卡匣係仿冒商標之商品，足以使人與真品發生混淆
，且該等卡匣片、盜版光碟片透過遊樂器之執行，在電視或螢幕
畫面上會出現上開公司之商標圖樣，顯已侵害他人商標專用權云
云。惟更(一)審於九十三年三月十八日勘驗扣案光碟等證物之勘驗
筆錄載稱：「3.告訴人所提之Sega Saturn SS－M 改裝遊戲機，
經測試為故障，告訴人表示另日提供」（同上卷第三至五頁），
當日似未就與西雅公司有關之物品實施勘驗，卷內似又無其他勘
驗此部分證物之記載。而上揭照片，均由新力公司等隨同刑事陳
報狀提出於法院，亦非法院於勘驗扣案物品過程所拍攝。原審憑
以認定原判決附表三四所示卡匣、盜版光碟經由電磁作用，在電
視或螢幕上會出現「SEGA」之商標圖樣，而為上訴人不利之認定
，自有證據上理由矛盾之違誤。(四)原判決事實欄記載上訴人販售
他人仿冒之電腦遊戲光碟片，透過遊樂器執行，在螢幕或電視畫
面上出現西雅公司之「Produced by or under License from Se
ga Enterprises Ltd., 」、新力公司之「Licensed by Sony Co
mputer Entertainment Inc.,」等文字，用以表明為該等公司製
造或授權之意思，足以對外表示該等光碟片產品係西雅公司、新
力公司所生產之用意之證明，購買之顧客藉由該仿冒之遊戲軟體
執行時，在電視或螢幕上均會顯示出上開準私文書，上訴人持以
販賣交付，藉以行使該等準私文書，均足以生損害於西雅公司、
新力公司之信譽。並於理由二(四)敘明上訴人販賣之上開盜版電腦
程式遊戲卡匣、光碟片，透過遊樂器執行時，電視或螢幕畫面上
會分別出現上揭文字內容，如何足以對外表示該等光碟片產品係
西雅公司、新力公司所生產之用意之證明，上訴人持以販賣交付
後藉以行使該等準私文書，足以生損害於西雅公司、新力公司之
信譽云云。按刑事訴訟法第二百八十七條規定：審判長應就被訴
事實訊問被告。所謂被訴事實，係指法院審判範圍內之全部犯罪
事實而言。若審判長未將全部犯罪事實訊問被告，予以辯明犯罪
嫌疑之機會，即逕行辯論終結，無異剝奪被告在訴訟法上之防禦
權，其所踐行之訴訟程序，自屬於法有違。依原審之審判程序筆
錄之記載，審判長並未就有關上訴人此部分行使準私文書之事實
訊問上訴人，或給予答辯之機會，即逕行調查證據並辯論終結，
認定上訴人有行使偽造私文書之犯行，所踐行之訴訟程序，已有
可議。再以販賣此等仿冒之光碟片，其態樣不一。如販賣者主觀
上係以偽作真之意思販賣，且知買受者一經藉機器或電腦之處理
，仿冒光碟內容之偽造準文書必當顯現，仍予以出售，將該偽造
之準文書置於可能發生文書功能之狀態下，應認係對偽造準文書
之內容有所主張之行使行為，苟足以生損害於公眾或他人，即應
成立行使偽造文書罪，買受者是否知其為仿冒品，並非所問。若
販賣者主觀上並無以偽作真之意思，則不成立行使偽造文書罪。
故販賣者是否以偽作真之意思販賣﹖有無本於仿冒光碟內容之偽
造準文書有所主張？是否足以生損害於公眾或他人﹖事實審法院
應依販賣者主觀之意思及客觀之行為詳予調查釐清。原審未予究
明，遽認上訴人有刑法第二百十六條、第二百二十條第二項行使
偽造文書罪之犯行，亦有應於審判期日調查之證據而未予調查之
違法。以上或為上訴意旨所指摘，或屬本院得依職權調查之事項
，應認原判決仍有撤銷發回更審之原因。至原判決不另為無罪諭
知部分，本乎審判不可分原則，併予發回，附此敘明。
據上論結，應依刑事訴訟法第三百九十七條、第四百零一條，判
決如主文。
中    華    民    國  九十五  年    四    月   十四   日
                      最高法院刑事第十庭
                          審判長法官  洪  清  江
                                法官  石  木  欽
                                法官  李  伯  道
                                法官  林  勤  純
                                法官  陳  晴  教
      本件正本證明與原本無異
                                      書  記  官
中    華    民    國  九十五  年    四    月  二十四  日
                                                      Y


司法院資訊處製作；財團法人民間司法改革基金會備份。
